臺灣高等法院民事判決 
110年度勞上易字第131號
上  訴  人  台灣電力股份有限公司

法定代理人  楊偉甫  
訴訟代理人  趙偉程律師
被  上訴人  江正發  
            林治銘  
            李春福  
            黃琳雄  
            藍蔚榮  
            徐秋紅  
            吳上平  
            吳子平  
共      同
訴訟代理人  葉錦郎律師
上列當事人間請求給付退休金差額事件，上訴人對於中華民國
110年10月28日臺灣臺北地方法院110年度勞訴字第242號第一審
判決提起上訴，本院於111年3月1日言詞辯論終結，判決如下：
    主      文
上訴駁回。
第二審訴訟費用由上訴人負擔。
    事實及理由
一、被上訴人主張：被上訴人江正發、林治銘、李春福、黃琳雄
    （下合稱江正發等4人）、藍蔚榮、訴外人吳進益（上6人合
    稱江正發等6人），分別於附表1第㈡欄所示日期起受僱於上
    訴人臺北供電區營運處。江正發等4人為電機工程監，屬派
    用人員，藍蔚榮、吳進益為電機運轉員，屬僱用人員；上開
    6人均適用勞動基準法（下稱勞基法）退休金制度。江正發
    等6人按照上訴人全天候3班輪班制提供勞務，各班工作性質
    相同，日班為上午8時至下午4時、小夜班為下午4時至深夜1
    2時、大夜班為深夜12時至翌日上午8時。上訴人按小、大夜
    班分別發給每次夜點費新臺幣（下同）250元、400元夜點費
    ；夜點費由實際輪班人員領取，如有代班或請假，則由代班
    人領取，可見夜點費與勞務有對價關係，屬於常態工作中可
    得支領報酬，為工資之一部；但上訴人短付如附表1第㈥欄所
    示退休金。再者，藍蔚榮、吳進益（民國110年4月15日歿）
    前與上訴人合意結清舊制年資，竟將夜點費自平均工資排除
    ，前開約定顯然違反勞基法第2條第4款強制規定而無效，故
    上訴人仍應補發退休金差額予藍蔚榮、吳進益繼承人即被上
    訴人徐秋紅、吳上平、吳子平（下合稱徐秋紅等3人）。爰
    依勞基法第84條之2、第55條第1、3項，臺灣省工廠工人退
    休規則第9條第1款之規定，江正發等4人另依經濟部所屬事
    業人員退休撫卹及資遣辦法（下稱退撫辦法）第3、9條，藍
    蔚榮與徐秋紅等3人另依勞工退休金條例第11條第1、3項，
    徐秋紅等3人並依繼承法則，訴請：上訴人應分別給付伊如
    附表1第㈥欄所示金額，及自第㈦欄所示日期起至清償日止按
    年息5%計算之利息等語。
二、上訴人則以：伊為經濟部所屬國營事業機構，應適用國營事
    業管理法第14、33條之薪資與退休制度。伊按照經濟部所屬
    事業機構用人費薪給管理要點（下稱薪給管理要點）計算江
    正發等6人薪資與退休金，無須採計夜點費，又江正發等4人
    為派用人員，應適用公務員法令，更無從主張將夜點費列入
    平均工資。再者，夜點費屬恩惠性給與，非輪班人員亦得領
    取相當夜點費，顯見此為餐費性質；再者，勞動基準法施行
    細則（下稱勞基法細則）已於94年將夜點費自「非經常性給
    與」項目刪除，益證夜點費並非工資。再其次，伊與台灣電
    力工會協商多次，始達成「夜點費不納入結清之平均工資計
    算」及「夜點費未列入計算平均工資之給與項目」之共識，
    嗣與藍蔚榮、吳進益基於前述共識簽立結清協議書，所約定
    退休金並未低於勞基法第55條、第84條之2標準，故藍蔚榮
　　、吳進益（即徐秋紅等3人之被繼承人）應受協議所拘束，
    無從再請求差額。縱使（僅屬假設）夜點費為工資之一部，
    被上訴人所計算差額亦屬過高等語，資為抗辯。
三、原審為被上訴人全部勝訴之判決。上訴人提起上訴並聲明：
    ㈠原判決廢棄；㈡被上訴人第一審之訴駁回。被上訴人答辯
　　聲明：上訴駁回。
四、兩造不爭執事項：（見本院卷120頁）
　㈠江正發等6人任職於上訴人臺北供電區營運處，江正發等4人
    擔任電機工程監，屬勞基法第84條規定之公務員兼具勞工身
    分者，其退休事項應適用退撫辦法；藍蔚榮、吳進益（歿）
    為僱用人員，屬純勞工身分，其2人退休事項應視工作年資
    於勞基法73年8月1日施行前後，分別適用臺灣省工廠工人退
　　休規則（89年9月25日廢止）第9條第1款與勞基法第55條第1
    項之規定。
　㈡江正發等6人任職起始日、退休日或舊制年資結清日，及結清
    與退休金基數等項，分別如附表1第㈡欄「服務年資起算日期
    」、第三欄「退休、舊級年資結清日期」、第㈣欄「結清/退
    休金基數（個）」所示。
　㈢江正發等6人退休前或結清前3個月、6個月領取之夜點費之平
    均金額如附表1第㈤欄「平均夜點費」所示。
　㈣上訴人係採24小時全天連續作業，分為日班、小夜班、大夜
    班輪班作業，各班工作性質相同、服勤時間不同，江正發等
    6人之工作均需輪班。
　㈤上訴人發給夜點費係由實際到班輪值之人員領取，若有調職
    代班或請假，則歸實際代班人領取，且夜點費金額分為小夜
    班250元（即初夜點心費）、大夜班400元（即深夜點心費）
    。
  ㈥吳進益於110年4月15日過世，繼承人為徐秋紅（配偶）、長
    子吳上平、次子吳子平（見原審卷第60-65頁繼承系統表、
    戶籍謄本）。
　㈦若是被上訴人所主張夜點費均應列入平均工資，且計算之期
    間包括勞基法施行前後，並以小夜班夜點費250元、大夜班
    夜點費400元計算；且藍蔚榮、吳進益不受結清協議所拘束
　　。上訴人應補發如附表1第㈥欄「應補發退休金」所示金額
　　，及自第㈦欄所示日期起至清償日止按年息5%計算之利息。
五、本件爭點為：㈠夜點費是否應計入平均工資？㈡藍蔚榮，吳進
    益是否受結清協議拘束？㈢若是夜點費應計入平均工資，被
    上訴人可請求金額？茲就兩造論點分述如下。
六、關於夜點費是否應計入平均工資方面：
　㈠按「工資：指勞工因工作而獲得之報酬；包括工資、薪金及
    按計時、計日、計月、計件以現金或實物等方式給付之獎金
　　、津貼及其他任何名義之經常性給與均屬之」、「平均工資
　　：指計算事由發生之當日前六個月內所得工資總額除以該期
    間之總日數所得之金額…」，勞基法第2條第3款、第4款前段
    分別定有明文。次按「勞工與雇主間關於工資之爭執，經證
    明勞工本於勞動關係自雇主所受領之給付，推定為勞工因工
    作而獲得之報酬」勞動事件法第37條亦定有明文。又按所謂
    因工作而獲得之報酬者，係指符合「勞務對價性」而言，所
    謂「經常性之給與」者，係指在一般情形下經常可以領得之
    給付。判斷某項給付是否具「勞務對價性」及「給與經常性
    」，應依一般社會之通常觀念為之，其給付名稱為何；尚非
    所問。是以雇主依勞動契約、工作規則或團體協約之約定，
    對勞工提供之勞務反覆應為之給與，乃雇主在訂立勞動契約
    或制定工作規則或簽立團體協約前已經評量之勞動成本，無
    論其名義為何；如在制度上通常屬勞工提供勞務，並在時間
    上可經常性取得之對價（報酬），即具工資之性質而應納入
    平均工資之計算基礎（最高法院100年度台上字第801號判決
    意旨參照）。依上開說明，雇主核發某項給付予勞工
　　，如係基於某一特殊條件（例如輪值夜班）而反覆對勞工增
    加給付，其本質應為該特殊條件之勞務對價，不論其名目為
    何，該給付既具有勞務對價性與經常性給付之特性，核屬工
    資。
　㈡經核，上訴人係採24小時全天連續作業，分為日班、小夜班
　　、大夜班輪班作業，各班工作性質相同、服勤時間不同，江
    正發等6人工作均需輪班；上訴人則按實際輪值員工發給之
    小、大夜點費，自92年1月起，小夜班夜點費每次250元，大
    夜班夜點費每次400元，由實際輪班或代班人領取（見不爭
    執事項㈣、㈤）。又江正發等6人於退休前3個月、退休前6個
    月已領取夜點費，平均夜點費如附表1第㈤欄所示（見不爭執
    事項㈢）。可知江正發等6人輪值小、大夜班為常態性工作，
    上訴人為彌補勞工於特殊工作時間提供勞務之特殊辛勞與負
    擔，遂對輪值人員依小、大夜班時段提供前開夜點費，是夜
    點費與江正發等6人所提供夜間勞務具有「勞務對價性」。
    又江正發等6人每次輪值即可獲得固定數額之夜點費，足見
    此為常態性夜間輪值所獲得之報酬。夜點費既具備「勞務對
    價性」與「經常性給與」之要件，已符合勞基法第2條第3、
    4款之工資與平均工資之定義。
　㈢上訴人固然辯稱國營事業採用單一薪給制度，其按照薪給管
    理要點支付江正發等6人薪資，並無違誤。又江正發等4人為
    派用人員，應適用公務員法令，更無從主張將夜點費列入平
    均工資。再者，夜點費只是恩惠性給與，並非工資云云（見
    本院卷第150-156、83-88頁）。惟查：
　　⑴國營事業管理法第14、33條固然規定：「國營事業應撙節
      開支，其人員待遇及福利，應由行政院規定標準，不得為
　　　標準以外之開支」、「國營事業人員之進用、考核、退休
　　　、撫卹、資遣及其他人事管理事項，除法律另有規定外，
      由國營事業主管機關擬訂辦法，報請行政院核定」，惟上
      開規定並未排斥適用勞基法或勞動事件法之適用，先予說
      明。
　　⑵嗣經濟部（國營事業主管機關）依國營事業管理法第33條
      訂定退撫辦法，並於第9條第1款規定：「各機構人員退休
      金給與基準如下：一、派用人員：按其在勞基法施行前後
      之工作年資，分別依臺灣省工廠工人退休規則及勞基法之
      規定計算。其在十五年以內之工作年資，每滿一年給與兩
      個基數；超過十五年之工作年資，在勞基法施行前者，每
      滿一年給與半個基數，最高給與三十五個基數，超過之工
      作年資不予計算，在勞基法施行後者，每滿一年給與一個
      基數，其剩餘年資未滿半年者，以半年計，滿半年者，以
      一年計。但其在勞基法施行前後之工作年資，合計退休金
      最高給與四十五個基數為限」（見原審卷第28-29頁）。
      綜觀上開規定文義，實與勞基法第55條規定第1項第1款內
      容相近；並依照勞基法第84條之2規定，按臺灣省工廠工
      人退休規則（89年9月25日廢止）第9條第1款核算勞基法
      施行前之基數。益證國營事業派用人員係按照勞基法與相
      關法令計算退休基數與退休金。上訴人辯稱江正發等4人
      不適用勞基法，僅得按薪給管理要點計算薪資云云（見本
      院卷第86-87、150頁），顯與國營事業管理法與退撫辦法
      本旨不符，故為本院所不採。
　　⑶又退撫辦法第9條第2款規定：「二、僱用人員：㈠中華民國
      九十四年六月三十日以前到職之僱用人員選擇適用勞基法
      退休金規定者，其退休金給與基準，準用前款規定辦理
　　　。㈡中華民國九十四年六月三十日以前到職之僱用人員選
      擇適用勞工退休金條例（以下簡稱勞退條例）退休金制度
      者，以及九十四年七月一日以後到職之僱用人員，依勞退
      條例相關規定請領退休金。但選擇適用勞退條例退休金制
      度前得採計退休給與之服務年資，其退休金給與基準，依
      前目規定辦理」（見原審卷第29頁），藍蔚榮、吳進益為
      上訴人僱用人員，應按上開規定適用勞基法（含勞基法第
      2條第3、4款即工資與平均工資之規定）等相關制度。
　　⑷再者，勞基法第84條明定：「公務員兼具勞工身分者，其
      有關任（派）免、薪資、獎懲、退休、撫卹及保險（含職
      業災害）等事項，應適用公務員法令之規定。但其他所定
      勞動條件優於本法規定者，從其規定」。夜點費符合勞基
      法第2條第3款工資、第4款平均工資之定義，已如前述；
      是以按勞基法第2條第4款計算平均工資時，應將夜點費列
      為計算基礎。但是，退撫手冊竟未將夜點費納入平均工資
      （見原審卷第140-147頁），顯然不利於江正發等6人，依
      上開規定，應適用有利於江正發等6人之勞基法第2條第3
　　　、4款規定。則上訴人仍主張江正發等6人應適用退撫手冊
　　　，夜點費不屬於平均工資云云（見原審卷第106頁），即
      非可採。
　　⑸至於勞基法細則第10條第9款經常性給與曾經包含夜點費
　　　，嗣於94年6月14日刪除。惟行政院勞工委員會94年6月20
      日勞動2字第0940032710號函已說明：「…事業單位發給之
      夜點費如係雇主為體恤夜間輪班工作之勞工，給與購買點
      心之費用，誤餐費如係因耽誤勞工用餐所提供之餐費，則
      非屬該法所稱之工資。鑒於事業單位迭有將『輪班津貼
　　　』或『夜勤津貼』等具有工資性質之給付，以『夜點費』或『誤
      餐費』名義發放，以減輕雇主日後平均工資之給付責任，
      實有欠妥，爰修正刪除勞動基準法施行細則第10條第9款
      之『夜點費』或『誤餐費』規定，嗣後有關夜點費及誤餐費是
      否為工資，應依該法第2條第3款規定及上開原則，個案認
      定」（見原審卷第138頁）。是勞基法細則第10條9款將夜
      點費自經常性給與刪除，純係各事業單位夜點費性質不一
      ，宜依個案認定；則上訴人憑此主張夜點費不應計入工資
      云云（見本院卷第153頁），尚非可取。至於上訴人所舉
      臺灣臺北地方法院102年度勞簡上第26號判決等見解（見
      本院卷第154頁），尚與勞基法第2條第4款平均工資本旨
      不符，故為本院所不採。
　　⑹上訴人又謂夜點費僅係恩惠性給與，77年以後，非輪班人
      員亦領取初夜點心費75元、深夜點心費150元，故夜點費
      僅為餐費，並非工資云云（見本院卷第150-152頁）。然
      而，上訴人每月發給江正發等6人每次夜點費為小夜班250
      元、大夜班400元，並未區分為一般點心費或是加發點心
      費，此有江正發等6人薪給清單可佐（見原審卷第43-59頁
      ）。可見小、大夜點費均與夜間服勤具有勞務對價性與經
      常性給付，無論其名目為點心費或餐費等，依前開說明，
      夜點費確為工資性質；上訴人前開辯詞，實非可取。
　㈣綜上，夜點費為江正發等6人工資，應列入平均工資以計算江
    正發等6人退休金。　　
七、關於藍蔚榮，吳進益是否受結清協議拘束方面：
　㈠按「本條例施行前已適用勞動基準法之勞工，於本條例施行
    後，仍服務於同一事業單位而選擇適用本條例之退休金制度
    者，其適用本條例前之工作年資，應予保留」、「第1項保
    留之工作年資，於勞動契約存續期間，勞雇雙方約定以不低
    於勞動基準法第55條及第84條之2規定之給與標準結清者，
    從其約定」，勞工退休金條例第11條第1、3項定有明文。又
    按「前項第1款退休金基數之標準，係指核准退休時一個月
    平均工資」、「平均工資：指計算事由發生之當日前六個月
    內所得工資總額除以該期間之總日數所得之金額」，勞基法
    第55條第2項、第2條第4款亦有明定。
　㈡經查，藍蔚榮、吳進益均於108年12月27日，與上訴人簽立年
    資結清協議書，合意依據勞退條例第11條第3項規定先行結
    清2人舊制年資退休金，此有年資結清協議書及工資計算表
    可稽（依序見原審卷第116-119、41-42頁）。惟查：
　　⑴按「法律行為，違反強制或禁止之規定者，無效…」、「法
      律行為之一部分無效者，全部皆為無效。但除去該部分亦
      可成立者，則其他部分，仍為有效」，民法第71條前段、
      第111條亦定有明文。準此，勞工於勞退新制實施後選擇
      新制，與雇主（含國營事業）協議先行結清舊制年資之退
      休金者，其結清金額低於勞基法第55條標準者，自屬違反
      勞基法關於最低保障條件，導致協議關於結清金額部分為
      無效，並應回歸勞基法第2條第4款平均工資以計算退休金
      。
　　⑵其次，在雙方合意結清年資基準日（109年7月1日）前，藍
      蔚榮、吳進益自109年1月至6月每月均領有夜點費（見原
      審卷第54-59頁薪給清單）。然而，前揭年資結清協議書
      第2條中段約定：「平均工資之計算悉依據行政院82年12
      月15日台82經44010號函核定『經濟部所屬事業機構列入計
      算平均工資之給與項目表』之規定辦理；…」（見同卷第11
      6、118頁）。又夜點費並非屬「經濟部所屬事業機構列入
      計算平均工資之給與項目表」（見同卷第122頁）所列平
      均工資項目。足見藍蔚榮、吳進益與上訴人間協議結清舊
      制年資時，平均工資係剔除夜點費，此部分約定顯然違反
      勞基法第55條所定最低標準，且對藍蔚榮、吳進益明顯不
      利，依上開說明，此部分約定為無效。
　　⑶上訴人固然辯稱，經濟部計算標準之平均工資並不包含夜
      點費在內。且前開結清協議係其與台灣電力工會多次協商
      始達成共識，協議雖然未將夜點費納入平均工資，但是並
      未低於勞基法標準云云（見本院卷第154-159頁）。然而
　　　，勞基法與勞工退休金條例等法律並未授權經濟部制定低
      於勞基法第2條第4款（平均工資）之勞工待遇，是以前開
      平均工資計算方式逕行剔除夜點費，即屬欠缺法源且違反
      前開強制規定而無效。至於上訴人與台灣電力工會協商過
      程，尚無取代勞基法前述強制規定之效力，是以上訴人前
      開辯詞，均無足採。
　㈢至於上開協議其他條款係結清藍蔚榮、吳進益舊制年資退休
    金，對其2人並無不利，且得除去上開無效約定而存在，依
    民法第111條但書規定，結清協議書其餘約定仍屬有效，附
    此說明。
八、關於被上訴人可請求金額方面：
　  被上訴人主張上訴人應補發附表1第㈥欄所示金額，及自第㈦
    欄日期起算之利息。為上訴人所否認。經查：
　㈠江正發等6人所領取夜點費均為工資，且藍蔚榮、吳進益與上
    訴人間結清協議關於剔除夜點費部分係無效，已如前述。是
    計算江正發等6人退休金，自應將夜點費全額列入計算，其
    平均夜點費如附表1第㈤欄所示；再依第㈣欄基數計算，故上
    訴人應補發被上訴人分別如第㈥欄所示退休金（見不爭執事
    項㈦，吳進益權利由徐秋紅等3人繼承）。又依勞基法第55條
    第3項規定，應以附表1第㈢欄退休日期加計30日即為前開金
    錢給付期限，故上訴人應於第㈦欄所示日期起支付遲延利息
    ，直至清償為止。
　㈡上訴人雖稱「初夜點心費75元」及「深夜點心費150元」應自
    夜點費剔除，江正發等6人僅就加發「初夜點心費175元」及
    「深夜點心費250元」金額計算平均工資，詳如附表2所示算
    法一。甚至只得就勞基法實施後按加發金額計算退休金，詳
    如附表2所示算法三云云（見本院卷第89-90頁）。惟依前開
    說明，夜點費全額均為工資，是上訴人計算式將夜點費割裂
    為不同性質，實無可取。至於上訴人另以夜點費全額列入工
    資，但是將江正發等6人年資減縮為勞基法施行後年資，詳
    如附表2所示算法二（見同卷第90頁），亦與退撫辦法第9條
    不符，仍無可採。
　㈢是以被上訴人主張上訴人應分別給付如附表1第㈥欄所示之金
    額，及自第㈦欄所示日期起至清償日止按年息5%計算之利息
    ；並無不合。
九、綜上所述，被上訴人依勞基法第84條之2、第55條第1、3項
　　，臺灣省工廠工人退休規則第9條第1款之規定，以及退撫辦
    法第3、9條（江正發等4人）、勞工退休金條例第11條（藍
    蔚榮與徐秋紅等3人）、繼承法則（徐秋紅等3人），訴請：
    「上訴人應分別給付被上訴人如附表1第㈥欄『應補發退休金』
    所示金額，及自第㈦欄所示日期起至清償日止按年息5%計算
    之利息」，洵屬正當，應予准許。是則原審判命上訴人如數
    給付，於法並無違誤。上訴意旨指摘原判決不當，求予廢棄
    改判，為無理由，應予駁回。
十、本件事證已臻明確，兩造其餘攻擊、防禦方法及證據，經斟
    酌後，認均不足以影響本判決結果，自無逐一詳予論述之必
    要，併予敘明。
十一、據上論結，本件上訴為無理由，依民事訴訟法第449條第1
　　項、第78條，判決如主文。
中　　華　　民　　國　　111 　年　　3 　　月　　22　　日
                    勞動法庭
                        審判長法  官  李慈惠
                              法  官  謝永昌
                              法  官  吳燁山
正本係照原本作成。
不得上訴。
中　　華　　民　　國　　111 　年　　3 　　月　　22　　日
　　　　　　　　　　　　　    書記官  莊雅萍
附表1：
編號   ㈠  姓名    ㈡ 服務年資 起算日期  (民國)     ㈢  退休、舊制結清日期   (民國)        ㈣  結清/退休金基數(個)       ㈤   平均夜點費   （新臺幣）       ㈥ 應補發退休金  （新臺幣）     ㈦ 利息起算日   (民國)   1 江正發 61.3.1  110.3.1 退休  勞基法施行前 24.8333 退休前3個月 4,983.3333元 223,746元 110.4.1     勞基法施行後 20.1667 退休前6個月 4,958.3333元    2 林治銘 66.1.17  109.12.31 退休  勞基法施行前 15.1667 退休前3個月 4,666.6667元 215,469元 110.1.31     勞基法施行後 29.8333 退休前6個月 4,850.0000元    3 李春福 65.4.8 110.1.1 退休  勞基法施行前 16.6667 退休前3個月 4,933. 3333元 223,417元 110.2.1     勞基法施行後 28.3333 退休前6個月 4,983.3333元    4 黃琳雄 68.9.17 110.1.1 退休 勞基法施行前 9.8333 退休前3個月 5,033.3333元 224,742元 110.2.1     勞基法施行後 35.1667 退休前6個月 4,983.3333元    5 藍蔚榮 65.4.8 109.7.1 舊制結清  勞基法施行前 16.6667 退休前3個月 4,000.0000元 178,111元 109.8.1     勞基法施行後 28.3333 退休前6個月 3,933.3333元    6 吳進益 （註） 68.9.17 109.7.1 舊制結清 勞基法施行前 9.8333 退休前3個月 3,600. 0000元 166,689元 109.8.1     勞基法施行後 35.1667 退休前6個月 3,733.3333元   註：吳進益於110年4月15日歿，繼承人為被上訴人徐秋紅（配     偶）、吳上平（長子）、吳子平（次子）